【裁判字號】    99,上易,1183
【裁判日期】    990805
【裁判案由】    詐欺
【裁判全文】
臺灣高等法院刑事判決                99年度上易字第1183號
上  訴  人
即  被  告  甲○○
上列上訴人因詐欺案件，不服臺灣臺北地方法院法院98年度易字
第1837號，中華民國99年4 月30日第一審判決（起訴案號：臺灣
臺北地方法院檢察署98年度偵字第8568號；併案案號：臺灣高雄
地方法院檢察署98年度偵字第26037 號），提起上訴，本院判決
如下：
    主  文
原判決撤銷。
甲○○幫助意圖為自己不法之所有，以詐術使人將本人之物交付
，處有期徒壹年。
    事  實
一、甲○○明知金融機構存款帳戶及金融卡為個人信用之表徵，
    任何人只要有少許之金錢，均可自行至金融機構申請開立存
    款帳戶及申請金融卡，並無特別之窒礙，且可預見將自己所
    有之金融卡及密碼等金融帳戶資料交付或提供他人使用，可
    能因此供不法人士用以詐騙他人將款項匯入後，再加以提領
    ，並能預見可能因而幫助他人從事詐欺取財之財產犯罪，竟
    不違背其本意，基於幫助他人詐欺取財之未必故意，於民國
    97年12月12日至同年月25日前某時，在不詳地址，將其所有
    彰化商業銀行太平分行帳號00000000000000號帳戶及臺中商
    業銀行十九甲分行帳號000000000000號帳戶之存摺、金融卡
    、印章及密碼，提供給真實姓名、年籍不詳之成年男子，而
    容任該帳戶供他人用以詐騙財物。嗣該不詳男子所屬之詐欺
    集團成員取得前揭存摺、金融卡、印章及密碼後，旋基於意
    圖為自己不法所有之犯意，於97年12月25日上午8 時43 分
    許，由一假冒黃警官之人，以電話向乙○○佯稱：乙○○名
    下的合作金庫銀行忠孝分行帳戶，被詐騙集團充作人頭帳戶
    洗錢，乙○○須全力配合云云，復由一假冒法務部執行處郭
    明昇書記官之人向乙○○誆稱：乙○○須配合黃警官辦案，
    將合作金庫銀行帳戶內80% 之金額領出交付監管云云，並傳
    真偽造之「法務部執行凍結管制命令」予乙○○，使其陷於
    錯誤，先於97年12月26日在臺灣新光銀行忠孝分行，匯款新
    台幣（下同）98萬元、77萬元二筆款項至前開甲○○之彰化
    銀行太平分行及臺中商業銀行十九甲分行帳戶內，復於同年
    月29日在聯邦銀行忠孝分行匯款27萬元至前開甲○○之臺中
    商業銀行十九甲分行帳戶內，並隨遭詐騙集團成員提領一空
    。嗣乙○○發覺受騙，始報警查悉上情。
二、案經乙○○訴由臺北市政府警察局移送臺灣臺北地方法院檢
    察署檢察官偵查起訴及高雄縣政府警察局報請臺灣高雄地方
    法院檢察署檢察官移送併案審理。
    理  由
一、證據能力部分：
    本件判決後開所示之被告以外之人於審判外之陳述或書面陳
    述，固均屬傳聞證據，惟被告於本院對之證據能力均不爭執
    （見本院卷第19頁正、反面），未於言詞辯論終結前聲明異
    議，本院審酌此等證據資料製作時之情況，尚查無違法不當
    及證明力明顯過低之瑕疵，亦認為以之作為證據應屬適當，
    爰逕依刑事訴訟法第159 條之5 規定，認均例外有證據能力
    。
二、訊據上訴人即被告甲○○矢口否認有何幫助詐欺犯行，辯稱
    ：我遺失存摺、金融卡未於第一時間掛失，是我的錯誤，我
    不知道要去做止付動作，但我沒有幫助詐欺集團的意思，我
    把密碼寫在皮包裡，我的東西是被偷的，沒有將金融卡及密
    碼交給他人云云。
三、經查：
  (一)被告於97年12月12日辨理彰化商業銀行太平分行帳號000000
    00000000號帳戶及臺中商業銀行十九甲分行帳號0000000000
    00號帳戶印鑑掛失、更換新印鑑後，被害人乙○○旋於同年
    月25日接到自稱為「黃警官」之電話，謊稱其合作金庫銀行
    忠孝分行帳戶被盜用，復有自稱法務部執行處育股書記官郭
    明昇之人向其訛稱將監管被害人乙○○前揭帳戶，被害人乙
    ○○因而陷於錯誤，於翌日將其上揭帳戶內98萬元、77萬元
    分別匯至被告上揭二帳戶，嗣於同年月29日再匯款27萬元至
    被告上揭臺中商業銀行十九甲分行帳戶內，並遭人提領一空
    等事實，業據被害人乙○○於警詢指訴在卷（見偵8568卷第
    13至18頁），並有彰化商業銀行太平分行98年8 月3 日彰太
    平字第0985003 號函附被告帳戶開戶基本資料、印鑑卡、交
    易明細表及印鑑掛失日期、台中商業銀行太平分行98年8 月
    13日中太平字第09803600350 號函附被告帳戶開戶基本資料
    、交易明細及印鑑掛失更換印鑑申請書、新光銀行匯款申請
    書2 張、聯邦銀行匯款通知單1 張、彰化商業銀行太平分行
    98年2 月6 日彰太平字第0980277 號函附被告帳戶開戶基本
    資料及交易明細表及附件、台中商業銀行太平分行函附被告
    帳戶開戶資料及交易明細、彰化商業銀行太平分行98年5 月
    18日彰太平字第0981201 號函附被告帳戶開戶基本資料及交
    易明細表、台中商業銀行太平分行98年1 月17日中太平字第
    09803600023 號函附被告帳戶開戶資料及交易明細附卷可稽
    （偵8568卷第30至31頁、第226 至233 頁、他5397卷第193
    至200 頁、原審卷第29至31頁、第35至39頁），足見被害人
    乙○○確有遭真實姓名、年籍不詳之成年男子詐欺取財，並
    將遭騙款項匯入被告上開銀行帳戶無訛。
  (二)被告雖於本院辯稱係因皮包遺失，不知要做掛失止付動作，
    且於原審供稱之所以更換印鑑，係因找到新工作要作為薪資
    轉帳之用云云（見原審卷第47頁、本院卷第32頁）。惟被告
    供稱其皮包內存摺、金融卡、密碼、印章等係於97年12月15
    日一起遺失（見本院卷第31頁反面至32頁反面、偵8568卷第
    20 6至207頁），衡情應將遺失之物均聲明遺失、掛失止付
    及申請補發才是，卻僅於97年12月19日申請遺失補發國民身
    分證，且聲明遺失時間為97年12月14日，有台中縣大裡市戶
    政事務所98年7月31日中縣裡戶字第0980003713號函附被告
    補領國民身分證申請書可佐（見原審卷第27至28頁），參酌
    被告已於97年12月12日辦理上開2銀行帳戶印鑑掛失、更換
    新印鑑，顯見被告知悉遺失證件等物應申請掛失補發之理，
    被告卻辯稱不知要掛失止付云云，顯不合理。又被告於原審
    審理時供稱係因工作之故，才於上揭銀行開戶，皮包被竊時
    其尚在台中太平的車床工廠上班云云（見原審卷第85頁正反
    面），倘被告所陳為實，上開2帳戶係被告要作薪資轉帳之
    用，何以遲至98年1月6日被銀行列為「警示帳戶」後，才去
    警局備案？況詐欺犯為避免自金融機構帳戶之來源回溯追查
    其身分，而使用他人金融機構帳戶供被害人匯款及取贓，其
    對於金融機構帳戶所有人發現存摺或提款卡遺失或遭竊時，
    會向警方報案，並向金融機構辦理掛失止付，當知之甚稔，
    其既有意利用他人帳戶作為詐騙工具，當無選擇一隨時可能
    遭真正存款戶掛失而無法使用之帳戶之可能，輔以現今社會
    上，確實存有不少為貪圖小利而出售自己帳戶供他人使用之
    人，是詐欺正犯僅需支付少許金錢，即可取得可完全操控而
    無虞遭掛失風險之他人帳戶，實無明知係他人所遺失或遭竊
    之金融機構帳戶，仍以之供作詐得款項匯入之用之必要。依
    卷附彰化商業銀行太平分行98年8月3日彰太平字第0985003
    號函覆、彰化銀行存摺存款帳號資料及交易明細查詢顯示（
    見原審卷第29頁、第31頁），被害人乙○○轉帳98萬元入被
    告帳戶後，同日該筆款項即遭人於該銀行北屯分行提領現金
    （即臨櫃提領）90萬元，及以金融卡分別提款2萬元2次，嗣
    於同年月29日復遭人持金融卡提領現金2萬元2次，另依台中
    商業銀行太平分行98年8月13日中太平字第09803600350號函
    覆、交易明細顯示（見原審卷第35頁、第37頁），被害人乙
    ○○97年12月26日轉帳77萬元入被告帳戶後，同日該筆款項
    即遭人於該銀行北屯分行提領現金（即臨櫃提領）68萬元，
    及以金融卡分別提領4筆2萬元、1筆13000元，又於被害人乙
    ○○97年12月29日轉帳27萬元入被告帳戶後，同日該筆款項
    即遭人現金提領（即臨櫃提領）25萬元，同時以金融卡提領
    2萬元，則此時被告該2銀行帳戶存摺、金融卡、印章及密碼
    應已落入詐騙集團手中，衡情若上述被告銀行帳戶非為詐欺
    正犯所能掌控，詐欺正犯焉能順利密集多次提領該帳戶內款
    項？足見該不法詐騙份子於向被害人詐騙時，確有把握該帳
    戶不會被帳戶所有人掛失止付，益徵被告辯稱系爭帳戶存摺
    、提款卡、印章及密碼係遺失云云，要屬虛偽不實。是被告
    確有於97年12月12日至同年月25日前某時，將上開銀行帳戶
    之存摺、金融卡、印章及密碼交予不詳之人使用。
  (三)金融帳戶事關個人財產權益之保障，其專有性甚高，除非本
    人或與本人具有親密或信賴關係者，難認有何特殊情況交予
    他人使用，縱偶須交付他人使用，亦必深入瞭解用途及合理
    性，始可安心提供。再現今不法份子為掩飾其不法獲利行徑
    ，且避免執法人員之追究處罰，經常誘使一般民眾提供金融
    機構帳戶存摺等資料，渠等再反覆以此帳戶供作對外詐騙或
    其他各種財產犯罪之不法用途使用，並藉此掩飾就各該重大
    犯罪所得財物，業經電視新聞及報章雜誌等大眾傳播媒體多
    所報導，政府機關及金融機構亦極力宣導，期使民眾注意防
    範，則於一般人本於生活經驗及認識，在客觀上當可預見完
    全不相識或不甚熟識之人要求提供金融機構存款帳戶之存摺
    、金融卡及其密碼等供其使用之行徑，往往與利用該帳戶進
    行詐騙或其他財產犯罪有密切關連，是被告當可知將其帳戶
    交予他人使用，將有助於詐騙份子作為收取詐欺他人所得款
    項、財物並隱匿其身分及款項流向之用途，故被告主觀上當
    有預見幫助他人詐欺財物之可能。
  (四)綜上所述，被告所辯，顯係卸責之詞，不足採信。本件事證
    明確，被告幫助詐欺取財犯行，堪以認定，應依法論科。
四、按刑法上之幫助犯，係對於犯罪與正犯有共同之認識，而以
    幫助之意思，對於正犯資以助力，而未參與實施犯罪之行為
    者而言（最高法院49年台上字第77號判例、88年度台上字第
    1270號判決參照）。被告基於幫助詐欺取財之未必故意，提
    供上述銀行帳戶存摺、金融卡、印章及密碼予前開真實姓名
    年籍不詳之成年人，該成年人以詐術向被害人騙取財物，並
    無證據證明被告有參與詐欺取財犯行之構成要件行為。核被
    告所為，係犯刑法第30條第1 項前段、第339 條第1 項幫助
    詐欺取財罪。原審移送併辦部分與起訴事實同一，係單純一
    罪關係，本院自得併予審理。被告幫助該成年人犯前開罪名
    ，對被害人財產損害之造成，較諸具犯罪支配力之正犯有明
    顯之差異，應依刑法第30條第2 項規定，按正犯之刑減輕之
    。
五、原審以被告犯行事證明確，予以論罪科刑，固非無見，惟被
    告亦將印章提供詐欺集團成員使用，原判決疏未論之，亦有
    未合。被告上訴否認犯行，雖無可採，惟原判決既有前揭可
    議之處，自屬無可維持，應由本院予以撤銷改判。爰審酌被
    告提供帳戶供詐騙集團使用，所為已影響社會正常經濟交易
    安全秩序，增加被害人尋求救濟之困難，並使犯罪之追查趨
    於複雜，兼衡其品行、犯罪手段、被害人匯款之款項高達20
    2萬元、被告之智識程度，暨其犯罪後否認犯罪，態度不佳
    等一切情狀，量處如主文第二項所示之刑。
據上論斷，應依刑事訴訟法第369 條第1 項前段、第364 條、第
299 條第1 項前段、刑法第30條第1 項前段、第2 項、第339 條
第1 項，刑法施行法第1 條之1 ，判決如主文。
本案經檢察官何明楨到庭執行職務。
中    華    民    國    99    年    8     月    5    日
                  刑事第二十二庭審判長法  官  郭雅美
                                      法  官  洪于智
                                      法  官  魏新國
以上正本證明與原本無異。
不得上訴。
                                      書記官  蔡儒萍
中    華    民    國    99    年    8     月    5     日
附錄：本案論罪科刑法條全文
刑法第339條：
意圖為自己或第三人不法之所有，以詐術使人將本人或第三人之
物交付者，處五年以下有期徒刑、拘役或科或併科一千元以下罰
金。
以前項方法得財產上不法之利益或使第三人得之者，亦同。
前二項之未遂犯罰之。

司法院資訊處製作；財團法人民間司法改革基金會備份。
